臺灣高等法院刑事裁定
111年度毒抗字第895號
抗  告  人  
即  被  告  林子葳（原名林美莉）



                    （現於法務部○○○○○○○○○附設戒治所強制戒治中）
上列抗告人即被告因毒品危害防制條例案件，不服臺灣桃園地方
法院111年度毒聲字第1229號，中華民國111年8月29日所為裁定
（聲請案號：臺灣桃園地方檢察署111年度聲戒字第71號），提
起抗告，本院裁定如下：
    主  文
抗告駁回。
    理  由
一、原裁定意旨略以：被告甲○○因施用第二級毒品案件，經臺灣
    桃園地方法院以111年度毒聲字第364號裁定送勒戒處所觀察
    、勒戒後，認有繼續施用毒品之傾向，有法務部○○○○○○○○○○
    附設勒戒處所有無繼續施用毒品傾向證明書、有無繼續施用
    毒品傾向評估標準紀錄表附卷可稽，被告既有繼續施用毒品
    之傾向，依毒品危害防制條例第20條第2項後段規定，應依
    檢察官之聲請，令入戒治處所施以強制戒治。
二、抗告意旨略以：被告自民國111年3月18日出所迄今未再施用
    毒品，今母親染疫過世，家中獨留殘障、中風胞弟，被告單
    親育有二名稚齡幼子，亟需被告扶養照料，請予自新機會，
    撤銷戒治。
三、按觀察、勒戒後，檢察官或少年法院（地方法院少年法庭）
    依據勒戒處所之陳報，認受觀察、勒戒人無繼續施用毒品傾
    向者，應即釋放，並為不起訴之處分或不付審理之裁定；認
    受觀察、勒戒人有繼續施用毒品傾向者，檢察官應聲請法院
    裁定或由少年法院（地方法院少年法庭）裁定令入戒治處所
    強制戒治，其期間為6個月以上，至無繼續強制戒治之必要
    為止，但最長不得逾1年，毒品危害防制條例第20條第2項定
    有明文。次按勒戒處所應注意觀察受觀察、勒戒人在所情形
    ，經醫師研判其有或無繼續施用毒品傾向後，至遲應於觀察
    、勒戒期滿之15日前，陳報該管檢察官或少年法院（庭），
    觀察勒戒處分執行條例第8條第1項亦有明文。依據上開規定
    ，受觀察、勒戒人有無繼續施用毒品之傾向，係由醫師研判
    。而關於有無繼續施用毒品傾向之評估標準，由法務部頒布
    「有無繼續施用毒品傾向評估標準評分說明手冊」、「有無
    繼續施用毒品傾向評估標準紀錄表」，上開評分說明手冊載
    明判定之原則：「受觀察勒戒人入所後，經過2週時間的觀
    察、勒戒，由處所及醫療人員依據其各項紀錄、資料及觀察
    勒戒期間之行為表現，加以評分。在勒戒人入所4-6週後，
    可再做一次評估以做必要之評分修正。每一大項皆有靜態因
    子與動態因子。先以靜態因子分數評分，靜態因子分數總分
    在60分（含）以上為『有繼續施用毒品傾向』；60分以下，與
    動態因子分數相加，如果總分在60分（含）以上，為『有繼
    續施用毒品傾向』」。是被告有無繼續施用毒品傾向，係依
    具體個案之臨床實務及相關事證等情綜合判定，有其相當之
    專業依據及標準，且涉及專門醫學，衡酌強制戒治之目的，
    係為協助施用毒品者戒斷毒品之心癮及身癮所為之一種保安
    處分類型，而該評估標準係將與判斷有無繼續施用傾向之相
    關因素加以列舉及量化，適用於每一位受觀察、勒戒處分之
    人，具一致性、普遍性、客觀性，以利執法者判定受勒戒人
    有無繼續施用毒品傾向，且避免執法者之判斷流於恣意，倘
    其評估由形式上觀察，無擅斷或濫權等明顯不當之情事，法
    院宜予尊重。
四、經查：
  ㈠法務部因應109年7月15日毒品危害防制條例修正，依最高法
    院大法庭109年度台上大字第3826號裁定意旨，洽請衛生福
    利部修訂「有無繼續施用毒品傾向評估標準」，經衛生福利
    部與法務部邀集專家學者及相關機關研商後，於110年3月26
    日修正「有無繼續施用毒品傾向評估標準」，將「毒品犯罪
    相關司法紀錄」計分方式修正為每筆（次）5分，上限為10
    分，「其他犯罪相關紀錄」每筆（次）仍為2 分，修正上限
    為10分。法務部○○○○○○○○○○附設勒戒處所據此依修正後「有
    無繼續施用毒品傾向評估標準」對被告評定結果：1.前科紀
    錄與行為表現部分合計30分：毒品犯罪相關司法紀錄「有，
    2筆（5分/筆）」，上限10分，計10分，首次毒品犯罪年齡
    「21-30歲」計5分，其他犯罪相關紀錄「有，6筆（2分/筆
    ）」，上限10分，計10分，入所時尿液毒品檢驗「一種毒品
    反應」，計5分；2.臨床評估部分合計28分：多重毒品濫用
    「有，種類：海洛因、安非他命」，計10分，合法物質濫用
    「有，種類：菸、酒（每種2分）」，計4分，使用方式「無
    注射使用」，計0分，使用年數「超過1年」，計10分，精神
    疾病共病（含反社會人格）「無」，計0分，臨床綜合評估
    （含病識感、動機、態度、就醫意願）評定為「中度」，計
    4分；3.社會穩定度部分合計為10分：工作「無業」，計5分
    ，家人藥物濫用「無」，計0分，入所後家人是否訪視「無
    」，計5分，出所後是否與家人同住為「是」，計0分。以上
    1.至3.總分合計68分（靜態因子59分，動態因子9分），經
    評定為「有繼續施用毒品傾向」，有法務部○○○○○○○○○○111
    年8月16日北女所衛字第11161007610號函所附法務部○○○○○○
    ○○○○附設勒戒處所有無繼續施用毒品傾向證明書、有無繼續
    施用毒品傾向評估標準紀錄表附卷可資佐證。該所人員評估
    被告是否有繼續施用毒品傾向，係以「毒品犯罪相關司法紀
    錄」、「首次毒品犯罪年齡」、「其他犯罪相關紀錄」、「
    入所時尿液毒品檢驗」、「所內行為表現」、「物質使用行
    為」、「合法物質濫用」、「使用年數」、「臨床綜合評估
    （含病識感、動機、態度、就醫意願）」、「工作」、「家
    庭」等靜態因子、動態因子綜合判斷，為具有科學驗證所得
    之結論，由形式觀察尚無擅斷或濫權等明顯不當之情事，足
    為被告有無繼續施用毒品傾向之判斷依據。被告空言主張已
    戒除毒癮，不足為據。
　㈡毒品危害防制條例規定之觀察、勒戒或強制戒治處分，其立
    法意旨在幫助施用毒品者戒除毒癮，該處分之性質非為懲戒
    行為人，而係為減除受處分人再次施用毒品之危險性，目的
    係在戒除行為人施用毒品身癮及心癮之措施，且強制戒治係
    導入療程之觀念，針對行為人將來之危險所為預防、矯治措
    施之保安處分，以達教化與治療之目的，可謂刑罰之補充制
    度。從而，毒品危害防制條例本身所規定之強制戒治等保安
    處分，雖兼具自由刑之性質，卻有刑罰不可替代之教化治療
    作用，是該條例第20條第2項係屬強制規定，只需觀察、勒
    戒後，經評定受觀察、勒戒人有繼續施用毒品傾向者，檢察
    官即應聲請法院裁定令入戒治處所施以強制戒治。本件被告
    既有施用毒品之事實，由原審法院裁定送勒戒處所執行觀察
    、勒戒後，經法務部○○○○○○○○○○附設勒戒處所依個案之臨床
    實務及具體事證，專業評估判定被告為「有繼續施用毒品傾
    向」，尚未戒除毒癮，則為降低其再次施用毒品之危險性，
    自有依法施以強制戒治之必要。至被告所稱家庭生活情狀，
    與其是否有繼續施用毒品傾向之評估無關，無從據以免除強
    制戒治之處遇。
五、從而，原審以檢察官之聲請合於法律規定，依毒品危害防制
    條例第20條第2項後段規定，裁定被告令入戒治處所施以強
    制戒治，其期間為6個月以上，至無繼續強制戒治之必要為
    止，但最長不得逾1年，經核並無違誤。被告猶執前詞指摘
    原裁定不當，洵非有據。綜上，本件抗告為無理由，應予駁
    回。
據上論斷，應依刑事訴訟法第412條，裁定如主文。
中　　華　　民　　國　　111 　年　　10　　月　　14　　日
　　　　　　　　　刑事第三庭    審判長法　官  張惠立  
　　　　　　　　　　　　　            法　官  鄭昱仁
　　　　　　　　　　　　　            法　官  廖怡貞
以上正本證明與原本無異。
不得再抗告。
                                      書記官  劉芷含
中　　華　　民　　國　　111 　年　　10　　月　　14　　日